【裁判字號】    95,家訴,34
【裁判日期】    950418
【裁判案由】    確認遺囑真偽
【裁判全文】
臺灣板橋地方法院民事判決              95年度家訴字第34號
原      告  丙○○
被      告  行政院退除役官兵輔導委員會台北縣榮民服務處
法定代理人  張致中
訴訟代理人  丁○○
上列當事人間請求確認遺囑真偽事件，本院判決如下：
    主      文
原告之訴駁回。
訴訟費用由原告負擔。
    事實及理由
一原告起訴主張渠為里長，因訴外人即故榮民孫建宏（男，民國
  ○○年○月○日生，身分證統一編號：Ａ00000000）
  生前在外流浪，經原告予以收容照顧，乃於九十三年十月十日
  找來原告及附近住戶乙○○、戊○○○、甲○○等人交代後事
  ，囑咐其身後所有事均交原告全權處理，並由原告依該訴外人
  孫建宏口述，以電腦打字方式，代其書立遺囑一式六份，而由
  乙○○、戊○○○、甲○○等人一同蓋章見證後，每人各執一
  份。嗣立遺囑人孫建宏於九十四年十月二十六日死亡，被告派
  員至孫建宏住處清點財物時，已看見過該訴外人孫建宏所執遺
  囑，並將之帶回。乃原告欲執行該訴外人孫建宏遺囑內容，卻
  被告遭否認，不得已提起本件訴訟，請求確認剪接遺囑為真正
  等情。並聲明：確認孫建宏九十三年十月十日之遺囑為真正。
二被告則以：前揭遺囑看起來像代筆遺囑，依規定見證人應該是
  要親自簽名，而實際上該遺囑上之三位證人卻是用打字及蓋章
  ，且本件立遺囑人姓名也是打字及蓋章，並未親自簽名，與法
  律所定之要件不符等語置辯。並聲明請求原告駁回之訴。
三按遺囑之內容通常均涉及重要事項，利害關係人每易產生爭執
  ，故為確保遺囑人之真意，並防止事後糾紛，民法乃規定遺囑
  為要式行為，必須依一定方式為之，始生效力。本件關於原告
  所指訴外人孫建宏於九十三年十月十日找伊及證人乙○○、戊○○○、甲○○等人交代後事，囑咐其身後所有事均交原告全
  權處理，並由原告依該訴外人孫建宏口述，以打字方式代其書
  立遺囑一式六份，而由乙○○、戊○○○、甲○○等人一同蓋
  章見證之事實，固有原告提出已蓋用孫建宏月、乙○○、戊○○○、甲○○及原告等人印章之遺囑一份可憑，惟依原告及證
  人戊○○○所言，與乎上開卷附系爭之孫建宏遺囑所示，該爭
  遺囑既係由立遺囑人孫建宏口述，而由原告代為以電腦繕打。
  並由乙○○、戊○○○、甲○○等三人一同見證，揆其性質核
  屬民法第一千一百九十四條所定之代筆遺囑，殆無疑義。而依
  民法第一千一百九十四條之規定，代筆遺囑，應由遺囑人指定
  三人以上之見證人，由遺囑人口述遺囑意旨，使見證人中之一
  人筆記、宣讀、講解、經遺囑人認可後，記明年、月、日，及
  代筆人之姓名，由見證人全體及遺囑人同行簽名，苟遺囑人不
  能簽名者，即應以按指印代之。乃觀之本件上開系爭孫建宏所
  立遺囑，其上之相關人等【包括立遺囑人孫建宏、代筆人（即
  原告）及見證人乙○○、戊○○○、甲○○】之簽名處，竟均
  係以打字方式，預先繕打渠等之個人姓名後，再由各該人等以
  蓋用印章之方式行之，此與上開民法第一千一百九十四條所定
  ，代筆遺囑應由立遺囑人及全體見證人同行簽名之法定要式，
  顯有未合。則徵諸首開說明，本件系爭遺囑即屬無效。從而，
  原告起訴請求確認上開孫建宏九十三年十月十日之遺囑真正，
  即非有理，自應予駁回。
四、結論：原告之訴為無理由，依民事訴訟法第七十八條，判決
    如主文。
中    華    民    國    95    年    4     月    18    日
                              家事法庭法  官  余來炎
以上正本係照原本作成
如對本判決上訴，須於判決送達後20日內向本院提出上訴狀
中    華    民    國    95    年    4     月    18    日
                                      書記官  蕭詩穎


司法院資訊處製作；財團法人民間司法改革基金會備份。
